ACORDAO-COMPLETO-2409582

ACÓRDÃO 9437/2020 ATA 31/2020 - SEGUNDA CÂMARA

VISTOS, relatados e discutidos estes autos que cuidam de Tomada de Contas Especial tomada de contas especial instaurada pelo Instituto Nacional de Colonização e Reforma Agrária (Incra) em desfavor de Damião Carlos de Lima, ex-prefeito do município de Contriguaçu/MT (gestões 2005-2008 e 2009-2012) , em razão da não comprovação da boa e regular aplicação dos recursos públicos federais repassados por meio do Convênio CRT/MT 003/2008, firmado pelo Incra com a Prefeitura Municipal de Cotriguaçu/MT.
ACORDAM os Ministros do Tribunal de Contas da União, reunidos em Sessão da Segunda Câmara, diante das razões expostas pelo Relator, em:
9.1. com fulcro no art. 12, § 3º, da Lei 8.443/1992, considerar revéis Damião Carlos de Lima e a empresa Nova Guia Construcoes Eireli, para todos os efeitos, dando-se prosseguimento ao processo;
9.2. nos termos dos arts. 1º, inciso I, 16, inciso III, alínea "c", da Lei 8.443/1992 c/c os arts. 19 e 23, inciso III, da mesma Lei, e com arts. 1º, inciso I, 209, incisos III, 210 e 214, inciso III, do Regimento Interno/TCU, julgar irregulares as contas de Damião Carlos de Lima e da empresa Nova Guia Construcoes Eireli, condenando-os solidariamente ao pagamento da importância a seguir especificada, atualizada monetariamente e acrescida dos juros de mora, calculada a partir da data discriminada até a data da efetiva quitação do débito, fixando-lhes o prazo de quinze dias, para que comprovem, perante o Tribunal, o recolhimento da referida quantia aos cofres do Instituto Nacional de Colonização e Reforma Agrária, nos termos do art. 23, inciso III, alínea "a", da citada lei:
Valor histórico do débito e data de origem:
	Data da ocorrência
	Valor histórico do débito

	18/9/2008
	R$ 10.505,22

	18/12/2008
	R$ 47.879,99

	18/12/2009
	R$ 132.243,00

9.3. aplicar, individualmente, a Damião Carlos de Lima e à empresa Nova Guia Construcoes Eireli, individualmente, a multa prevista no art. 57 da Lei 8.443, de 1992, c/c o art. 267 do Regimento Interno, no valor de R$ 20.000,00 (vinte mil reais) , atualizado monetariamente desde a data deste acórdão até a do efetivo recolhimento, se for paga após o vencimento, na forma da legislação em vigor, fixando-lhes o prazo de quinze dias, a contar das notificações, para que comprovem, perante o Tribunal, o recolhimento da dívida aos cofres do Tesouro Nacional, nos termos do art. 214, inciso III, alínea "a", do Regimento Interno;
9.4. com fundamento no art. 28, inciso I, da Lei 8.443, de 1992 c/c o art. 217, §§ 1º e 2º do Regimento Interno, autorizar, desde logo, caso requerido, o parcelamento da dívida em até 36 parcelas, incidindo sobre cada parcela, corrigida monetariamente, os correspondentes acréscimos legais fixando- lhe o prazo de quinze dias, a contar do recebimento da notificação, para comprovar perante o Tribunal o recolhimento da primeira parcela, e de trinta dias, a contar da parcela anterior, para comprovar os recolhimentos das demais parcelas, devendo incidir sobre cada valor mensal, atualizado monetariamente, os juros de mora devidos, no caso do débito, na forma prevista na legislação em vigor, alertando ao responsável de que a falta de comprovação do recolhimento de qualquer parcela importará o vencimento antecipado do saldo devedor, nos termos do § 2º do art. 217 do Regimento Interno deste Tribunal;
9.5. autorizar, desde logo, a cobrança judicial da dívida, caso não atendida a notificação, na forma do disposto no art. 28, inciso II, da Lei 8.443/1992;
9.6. enviar cópia deste Acórdão, bem como do Relatório e do Voto que o fundamentarem, à Procuradoria da República no Estado do Mato Grosso, nos termos do § 3º do art. 16 da Lei 8.443/1992 c/c o § 7º do art. 209 do Regimento Interno do TCU, para adoção das medidas cabíveis;
9.7. enviar cópia do presente Acórdão ao INCRA e aos responsáveis, para ciência, informando que a presente deliberação, acompanhada do Relatório e do Voto que a fundamenta, está disponível para a consulta no endereço www.tcu.gov.br/acordaos, além de esclarecer que, caso requerido, o TCU poderá fornecer sem custos as correspondentes cópias, de forma impressa.

Tomada de Contas Especial acerca de irregularidades na execução do convênio que tinha por objeto a construção de 20,50 km e recuperação de 25,50 km de estradas vicinais, padrão alimentadora, nos Projetos de Assentamento Jurema e Nova Cotriguaçu, localizado no Município de Cotriguaçu.

Segunda Câmara

Município de Cotriguaçu - MT.

3. Interessados/Responsáveis:
3.1. Interessado: Superintendência Regional do Incra No Estado de Mato Grosso (00.375.972/0016-47)
3.2. Responsáveis: Damião Carlos de Lima (XXX.905.109-XX); Nova Guia Construcoes Eireli (08.428.937/0001-74).

13.1. Ministros presentes: Ana Arraes (Presidente), Augusto Nardes, Aroldo Cedraz e Raimundo Carreiro (Relator).
13.2. Ministros-Substitutos presentes: Marcos Bemquerer Costa e André Luís de Carvalho.

RAIMUNDO CARREIRO

Adoto como Relatório, nos termos do art. 1º, § 3º, inciso I, da Lei 8.443/1992, a instrução lavrada no âmbito da Secretaria de Controle Externo de Tomada de Contas Especial - SecexTCE (peça 53) , a qual foi endossada pelo Diretor da Subunidade e pelo Titular da Unidade Técnica (peças 54 e 55) , bem como pelo Ministério Público junto ao TCU (peça 56) :
INTRODUÇÃO
Trata-se de Tomada de Contas Especial instaurada pelo Instituto Nacional de Colonização e Reforma Agrária - INCRA em desfavor do Sr. Damião Carlos de Lima, Ex-Prefeito Municipal de Cotriguaçu/MT (gestão 2005-2008 e 2009-2012) , por irregularidades na execução do convênio CRT/MT n. 003/2008 (peça 3, p.38-43) , firmado em 3/7/2008 entre o INCRA e a Prefeitura Municipal de Cotriguaçu/MT. O ajuste tinha por objeto a construção de 20,50 km e recuperação de 25,50 km de estradas vicinais, padrão alimentadora, nos Projetos de Assentamento Juruena e Nova Cotriguaçu, localizado no Município de Cotriguaçu, Estado de Mato Grosso.
HISTÓRICO	
O convênio foi firmado pelo valor de R$ 1.159.032,36, sendo R$ 1.100.000,00 recursos do INCRA e R$ 59.032,36 a contrapartida. A vigência foi fixada inicialmente em 180 (cento e oitenta) dias, contados da publicação no Diário Oficial da União, sendo o ajuste prorrogado por duas vezes, mediante Termos Aditivos, findando o prazo em 23/12/2009 (peça 4, p.4-5) . Os recursos federais foram liberados mediante a Ordem Bancária n. 2008OB901801 de 4/7/2008, no valor de R$ 1.100.000,00 (peça 3, p.48) . 
À peça 4, p.12-19, verifica-se denúncia apresentada por Vereadores do município de Cotriguaçu/MT ao Ministério Público Federal, com envio de cópias ao Ministério Público Estadual, Tribunal de Contas do Estado do Mato Grosso e TCU. Os fatos reportam irregularidades na execução de convênios celebrados pelo município de 2005 a 2008, dentre eles, o convênio CRT/MT n. 003/2008, relatando-se a inexecução de diversas etapas da obra.
O objeto foi fiscalizado pelo órgão concedente, consoante Relatório Técnico de Supervisão de Obras datado de 6/11/2009, acompanhado de Planilha Orçamentária e Relatório Fotográfico (peça 4, p.30-36) . O documento apurou uma execução física parcial, concluindo que a Prefeitura não atendeu ao objeto do convênio, não estando a obra em conformidade com o Projeto Básico. Segundo o relatório, no Projeto de Assentamento Juruena e Nova Cotriguaçu, não foram realizados serviços de locação de obra, recuperação ambiental na área de exploração de jazidas, compactação de aterros na terraplanagem e revestimento primário. 
À peça 4, p.44-100, peça 5, 6, 7 e 8, p.1-67, consta a prestação de contas encaminhada pela Prefeitura, seguida de cópia de Relatório de Demandas Especiais da CGU (peça 8, p.68-77) , confirmando, em procedimento de fiscalização, a procedência de irregularidades relacionadas às etapas da obra "Recuperação de Jazidas e Estudos Ambientais" e "Desmatamento", segundo os itens 2.2.1.1 e 2.2.1.2.  A fiscalização da CGU concluiu pelo desvio de verba pública, uma vez que não foram executados os serviços previstos na etapa "Recuperação de Jazidas e Estudos Ambientais", além do que, na Etapa "Desmatamento", os serviços foram executados, porém, precária e parcialmente, em terreno já aberto e, na maioria dos trechos, sobre o leito da estrada existente. 
Em 4/12/2012, o INCRA enviou ao responsável o Ofício n. 3668/2012 (peça 8, p.83) , solicitando esclarecimentos e/ou o saneamento das pendências. À peça 8, p. 99-101 e peça 9, p.1, constam cálculos do Instituto, com base em planilhas orçamentárias, acerca do percentual de execução física constatado em cada uma das obras, ou seja, há uma planilha elaborada referente à construção de 20,50 km de estradas vicinais nos Projetos de Assentamento Nova Cotriguaçu e Juruena (execução de 111%) , outra planilha elaborada referente à recuperação de 25,50 km de estradas vicinais no PA Nova Cotriguaçu (execução de 88,91%) e uma última planilha elaborada, referente ao PA Juruena (execução de 75,83%) . 
Em 28/3/2013, verifica-se que INCRA solicitou à Prefeitura (Ofício n. 600/2013 à peça 9, p.50) a devolução de valores, considerando o apurado pela CGU em procedimento de fiscalização, consoante os itens 2.2.1.1 e 2.2.1.2 do Relatório de Demandas Especiais. À peça 9, p.71-80 e peça 10, p.1-10, avista-se, em resposta, Ofício da Prefeitura contendo cópia de ação civil pública ajuizada pelo município de Cotriguaçu/MT, em setembro de 2013, contra o responsável e a empresa contratada, Nova Guia Engenharia e Construções Ltda., considerando a situação de inadimplência. À peça 10, p. p.28-29 e p.52-53, constam planilhas de cálculo dos valores devidos, elaboradas pelo INCRA com base no Relatório de Supervisão de Obras e Relatório de Demandas Especiais da CGU. 
O Relatório de Tomada de Contas Especial n. 04/2017 à peça 10, p. 61-82 concluiu pela impugnação parcial da verba repassada, em um total de R$ 190.628,91, imputando responsabilidade ao Sr. Damião Carlos de Lima, Ex-Prefeito Municipal de Cotriguaçu/MT (gestão 2005-2008 e 2009-2012) . Importa ressaltar que o Relatório de TCE refaz todo o cálculo dos valores devidos, observadas as constatações do Relatório de Supervisão de Obras do INCRA e Relatório de Demandas Especiais da CGU.
O Relatório de Auditoria n. 89/2017 da Controladoria Geral da União (peça 10, p.99-101) chegou às mesmas conclusões. Após serem emitidos o Certificado de Auditoria, o Parecer do Dirigente e o Pronunciamento Ministerial (peça 10, p.102-110) , o processo foi remetido a este Tribunal.
Uma vez remetidos os autos a este Tribunal para fins de apreciação e julgamento, em sede de instrução preliminar (peça 11) , a análise dos pressupostos de procedibilidade previstos na IN/TCU 71/2012 verificou que não havia óbices preliminares que impedissem o prosseguimento desta tomada de contas especial, uma vez que não se configurou o transcurso de mais de dez anos entre o fato gerador e a primeira notificação válida dos responsáveis pela autoridade administrativa competente. Ademais, o valor atualizado do débito apurado (sem juros) em 1/1/2017 era superior a R$ 100.000,00, na forma estabelecida conforme os arts. 6º, inciso I, e 19 da IN/TCU 71/2012, modificada pela IN/TCU 76/2016.
Após as considerações técnicas acerca da apuração dos fatos, identificação do responsável e quantificação do dano para fins de ressarcimento, a análise preliminar pugnou pela citação do responsável com os seguintes contornos (peça 11, p. 4-5) :
a) realizar a citação do Sr. Damião Carlos de Lima (CPF XXX.905.109-XX) , Ex-Prefeito Municipal de Cotriguaçu/MT (gestões 2005-2008 e 2009-2012) , em solidariedade com a empresa contratada, Nova Guia Engenharia e Construções Ltda. (CNPJ 08.428.937/0001-74) , com fundamento nos arts. 10, § 1º, e 12, incisos I e II, da Lei 8.443/1992, c/c o art. 202, incisos I e II, do RI/TCU, para que, no prazo de quinze dias, apresentem alegações de defesa e/ou recolham aos cofres do Instituto Nacional de Colonização e Reforma Agrária - INCRA a quantia abaixo indicada, atualizada monetariamente a partir da respectiva data até o efetivo recolhimento, abatendo-se na oportunidade a quantia eventualmente ressarcida, na forma da legislação em vigor, em decorrência da irregularidade descrita abaixo: 
	VALOR ORIGINAL (Real) 
	DATA DA OCORRÊNCIA

	10.505,22
	18/9/2008

	47.879,99
	18/12/2008

	132.243,00
	18/12/2009

	Valor total do débito atualizado (sem juros de mora) até 31/5/2018: R$ 318.949,77
Irregularidade: desvio de recursos públicos na execução do convênio CRT/MT n. 003/2008, firmado em 3/7/2008 entre o INCRA e a Prefeitura Municipal de Cotriguaçu/MT, em razão da inexecução de etapas da obra (serviços não realizados ou realizados parcialmente) e pagamentos indevidos realizados, conforme apurado no Relatório de Supervisão de Obras do INCRA, Relatório de Demandas Especiais da CGU e Relatório de Tomada de Contas Especial.
		Conduta: não executar os serviços de locação de obra e recuperação ambiental de jazida, e executar parcialmente os serviços de desmatamento previstos no convênio CRT/MT 003/2008, firmado em 3/7/2008 entre o INCRA e a Prefeitura Municipal de Cotriguaçu/MT, verificando-se pagamentos indevidos realizados, configurando desvio de recursos públicos e dano ao erário.
Dispositivos violados: parágrafo único do art. 70 da Constituição Federal; art. 93 do Decreto-Lei 200/67; § 3º do art. 56 da Portaria Interministerial 127/2008, com a redação dada pela Portaria 534, de 30/12/2009 e Cláusula Segunda e Sétima do Termo de Convênio, no caso do gestor municipal e Lei 4.320/64, art. 63, no caso da empresa contratada.
		Nexo de causalidade: os pagamentos indevidos realizados por serviços não executados ou executados a menor, por meio do convênio CRT/MT 003/2008, firmado em 3/7/2008 entre o INCRA e a Prefeitura Municipal de Cotriguaçu/MT, configuram desvio de recursos públicos e dano ao erário.
		Culpabilidade: a conduta comissiva do Sr. Damião Carlos de Lima (CPF XXX.905.109-XX) , Ex-Prefeito Municipal de Cotriguaçu/MT (gestões 2005-2008 e 2009-2012) é reprovável, posto que, na condição de Prefeito, deveria estar ciente de suas atribuições, principalmente no que se refere à obrigatoriedade de zelar pelos recursos públicos e comprovar sua execução na finalidade do ajuste, sendo razoável exigir do responsável conduta diversa daquela que adotou, considerando as circunstâncias que o cercavam, não estando albergado em nenhuma excludente de ilicitude.
b) informar os responsáveis de que, caso venham a ser condenados pelo Tribunal, os débitos ora apurados serão acrescidos de juros de mora, nos termos do § 1º do art. 202 do RI/TCU.			
Nos termos dos pronunciamentos uníssonos (peças 12-14) , a proposta foi, então, acolhida integralmente pela unidade técnica e pelo Ministro-Relator, ocasião em que foi autorizada a citação do Damião Carlos de Lima, em solidariedade com a empresa contratada, Nova Guia Engenharia e Construções Ltda. 
Haja vista as tentativas frustradas de notificação do Nova Guia Engenharia e Construções Ltda., consoante os esforços envidados e ainda esgotadas as possibilidades de obtenção de outros domicílios nos sistemas administrativos à disposição desta Corte (peças 16, 18,20,21, 27-35, 45, 47 e 49) , foi promovida a sua citação mediante o Edital 070/2020-TCU/Seproc, de 29/01/2020 (peça 50) , publicado no Diário Oficial da União 23, Seção 3, de 3/2/2020 (peça 51) .
No que se refere ao Sr. Damião Carlos de Lima, a notificação foi realizada no endereço constante do Sistema CPF da Receita Federal (peças 19 e 46) , com Aviso   de Recebimento (AR) assinado e acostado à peça 48. 
Não obstante, apesar de devidamente notificados, compulsando os autos, observa-se que os responsáveis epigrafados se mantiveram inertes perante esta Corte de Contas e, desta forma, não se manifestaram quanto à irregularidade a eles imputada, no prazo regimental fixado. 
Assim, autos foram, então, encaminhados à unidade técnica para fins de instrução e consequente apreciação no mérito pelo Tribunal, após a prévia manifestação do Parquet de Contas.
EXAME TÉCNICO
O exame técnico ora proposto compreende a análise da revelia configurada, tomando como base a irregularidade atribuída ao Sr. Damião Carlos de Lima e à Nova Guia Engenharia e Construções Ltda. no âmbito da preliminar, em cotejo com os elementos comprobatórios constantes dos autos e os argumentos que possam ser aproveitados em seu favor em manifestações colhidas na fase interna desta Tomada de Contas Especial, acaso existentes.
Preliminarmente, cumpre tecer breves considerações sobre a forma como são realizadas as comunicações processuais no TCU. A esse respeito, destacam-se o art. 179, do Regimento Interno do TCU (Resolução 155, de 4/12/2002) e o art. 4º, inciso III, § 1º, da Resolução TCU 170, de 30 de junho de 2004, in verbis:
Art. 179. A citação, a audiência ou a notificação, bem como a comunicação de diligência, farse-ão:
I - mediante ciência da parte, efetivada por servidor designado, por meio eletrônico, fac-símile, telegrama ou qualquer outra forma, desde que fique confirmada inequivocamente a entrega da comunicação ao destinatário;
II - mediante carta registrada, com aviso de recebimento que comprove a entrega no endereço do destinatário;
III - por edital publicado no Diário Oficial da União, quando o seu destinatário não for localizado
 (...) 
Art. 3º As comunicações serão dirigidas ao responsável, ou ao interessado, ou ao dirigente de órgão ou entidade, ou ao representante legal ou ao procurador constituído nos autos, com poderes expressos no mandato para esse fim, por meio de:
I - correio eletrônico, fac-símile ou telegrama;
II - servidor designado;
III - carta registrada, com aviso de recebimento;
IV - edital publicado no Diário Oficial da União, quando o seu destinatário não for localizado, nas hipóteses em que seja necessário o exercício de defesa".
Art. 4º. Consideram-se entregues as comunicações:
I - efetivadas conforme disposto nos incisos I e II do artigo anterior, mediante confirmação da ciência do destinatário;
II - realizadas na forma prevista no inciso III do artigo anterior, com o retorno do aviso de recebimento, entregue comprovadamente no endereço do destinatário;
III - na data de publicação do edital no Diário Oficial da União, quando realizadas na forma prevista no inciso IV do artigo anterior.
§ 1º O endereço do destinatário deverá ser previamente confirmado mediante consulta aos sistemas disponíveis ao Tribunal ou a outros meios de informação, a qual deverá ser juntada ao respectivo processo.
 (...) 
	Bem se vê, portanto, que a validade da citação via postal não depende de que o aviso de recebimento seja assinado pelo próprio destinatário da comunicação, o que dispensa, no caso em tela, a entrega do AR em "mãos próprias". A exigência da norma é no sentido de o Tribunal verificar se a correspondência foi entregue no endereço correto, residindo aqui a necessidade de certeza inequívoca. 
	Não é outra a orientação da jurisprudência do TCU, conforme se verifica dos julgados a seguir transcritos:
Acórdão 3648/2013-TCU-Segunda Câmara | Relator: Ministro José Jorge
São válidas as comunicações processuais entregues, mediante carta registrada, no endereço correto do responsável, não havendo necessidade de que o recebimento seja feito por ele próprio.
Acórdão 1019/2008-TCU-Plenário | Relator: Ministro Benjamin Zymler
É prescindível a entrega pessoal das comunicações pelo TCU, razão pela qual não há necessidade de que o aviso de recebimento seja assinado pelo próprio destinatário. Entregandose a correspondência no endereço correto do destinatário, presume-se o recebimento da citação.
Acórdão 1526/2007-TCU-Plenário | Relator: Ministro Aroldo Cedraz
As comunicações do TCU, inclusive as citações, deverão ser realizadas mediante Aviso de Recebimento - AR, via Empresa Brasileira de Correios e Telégrafos, bastando para sua validade que se demonstre que a correspondência foi entregue no endereço correto.
	A validade do critério de comunicação processual do TCU foi referendada pelo Supremo Tribunal Federal, nos termos do julgamento do MS-AgR 25.816/DF, por meio do qual se afirmou a desnecessidade da ciência pessoal do interessado, entendendo-se suficiente a comprovação da entrega do "AR" no endereço do destinatário:
EMENTA: AGRAVO REGIMENTAL. MANDADO DE SEGURANÇA. DESNECESSIDADE DE INTIMAÇÃO PESSOAL DAS DECISÕES DO TRIBUNAL DE CONTAS DA UNIÃO. ART. 179 DO REGIMENTO INTERNO DO TCU. INTIMAÇÃO DO ATO IMPUGNADO POR CARTA REGISTRADA, INICIADO O PRAZO DO ART. 18 DA LEI nº 1.533/51 DA DATA CONSTANTE DO AVISO DE RECEBIMENTO. DECADÊNCIA RECONHECIDA. AGRAVO IMPROVIDO.
O envio de carta registrada com aviso de recebimento está expressamente enumerado entre os meios de comunicação de que dispõe o Tribunal de Contas da União para proceder às suas intimações.
O inciso II do art. 179 do Regimento Interno do TCU é claro ao exigir apenas a comprovação da entrega no endereço do destinatário, bastando o aviso de recebimento simples.
No caso vertente, a citação da empresa Nova Guia Engenharia e Construções Ltda. foi efetuada a partir de pesquisa realizada pelo TCU no Sistema CNPJ da Receita Federal, conforme evidenciado no expediente (peça 29) , no aviso de recebimento devolvido (peça 32) e na respectiva consulta colacionada aos autos (peça 20) .
Não bastasse isso, haja vista as tentativas frustradas de notificá-la anteriormente, consoante os esforços envidados e ainda esgotadas as possibilidades de obtenção de outros domicílios nos sistemas administrativos à disposição desta Corte (peças 16, 18,20,21, 27-35, 45, 47 e 49) , a citação da responsável também foi promovida mediante o Edital 070/2020-TCU/Seproc, de 29/01/2020 (peça 50) , publicado no Diário Oficial da União 23, Seção 3, de 3/2/2020 (peça 51) .
Verifica-se, pois, que a responsável foi notificada, mediante ofício e edital, de forma bastante zelosa, razão pela qual se comprova devidamente a entrega dos respectivos instrumentos em consonância com a lei e a jurisprudência aplicáveis.
Quanto ao Sr. Damião Carlos de Lima, conforme já exposto no item 14 acima, a notificação foi realizada no endereço constante do Sistema CPF da Receita Federal (peças 19 e 46) , com Aviso   de Recebimento (AR) assinado e acostado à peça 48. 
Superada a análise acerca da validade das notificações, transcorrido o prazo regimental fixado e mantendo-se inertes os aludidos responsáveis, impõe-se que sejam considerados revéis, dando-se prosseguimento ao processo, com fulcro no art. 12, § 3º, da Lei 8.443, de 16 de julho de 1992.
Nos processos do TCU, a revelia não leva à presunção de que seriam verdadeiras todas as imputações levantadas contra os responsáveis, diferentemente do que ocorre no processo civil, em que a revelia do réu opera a presunção da verdade dos fatos narrados pelo autor. Dessa forma, a avaliação da responsabilidade do agente não pode prescindir da prova existente no processo ou para ele carreada.
Ao não apresentar defesa, os responsáveis deixaram de produzir prova da regular aplicação dos recursos sob sua responsabilidade, em afronta às normas que impõem aos gestores públicos a obrigação legal de, sempre que demandados pelos órgãos de controle, apresentar os documentos que demonstrem a correta utilização das verbas públicas, a exemplo do contido no art. 93 do Decreto-Lei 200/67: "Quem quer que utilize dinheiros públicos terá de justificar seu bom e regular emprego na conformidade das leis, regulamentos e normas emanadas das autoridades administrativas competentes."
Com efeito, conforme análises empreendidas na fase interna e pela unidade técnica deste Tribunal no bojo da instrução preliminar, constatou-se a não comprovação da boa e regular aplicação dos recursos públicos recebidos no âmbito do Convênio CRT/MT n. 003/2008, em razão da não execução de parcelas das obras previstas, nos seguintes termos observados (peça 11, p.3) :
 Em termos de situação encontrada, consoante evidenciado no Relatório Técnico de Supervisão de Obras e Relatório de Demandas Especiais da CGU, apurou-se a execução física parcial do convênio, concluindo-se que a Prefeitura não atendeu ao objeto, não estando a obra em conformidade com o Projeto Básico. Conforme demonstrado nos relatórios de fiscalização do INCRA e da CGU, não se verificou a execução de serviços previstos na etapa "Recuperação de Jazidas e Estudos Ambientais", sendo constatada a execução precária e parcial dos serviços previstos na etapa "Desmatamento", em que pesem os pagamentos realizados. Quanto à execução financeira, consta informação à peça 9, p.53, que a prestação de contas foi analisada e encontrava-se sem qualquer pendência de ordem documental. 
De acordo com os levantamentos do INCRA, portanto, o valor total a ser ressarcido à União, diante da não execução das etapas da obra e seu pagamento indevido, é de R$ 190.628,01, a ser atualizado monetariamente. Observa-se que o Instituto, de acordo com orientações recebidas da CGU, glosou os valores executados a maior nas planilhas orçamentárias, exigindo o reembolso dos serviços executados a menor. Ao final, segundo informações dispostas no Relatório de TCE, apurou-se a não execução de serviços de locação de obra e de serviços de recuperação ambiental de jazida, quantificando-se débitos nos valores de R$ 10.505,22, a partir de 18/9/2008, e R$ 47.879,99, a partir de 18/12/2008, respectivamente, além de serviços indevidamente pagos relativos ao desmatamento realizado a menor no PA Juruena, quantificando-se débito no valor de R$ 132.243,00, a partir de 18/12/2009.
 Ressalte-se que foi contratada para a obra a empresa Nova Guia Engenharia e Construções Ltda. (CNPJ 08.428.937/0001-74) . Pelo exposto, deve ser citado o Sr. Damião Carlos de Lima, Ex-Prefeito Municipal de Cotriguaçu/MT (gestão 2005-2008 e 2009-2012) , em solidariedade com a referida empresa, de modo a apresentar alegações de defesa e/ou recolher o valor devido, diante das irregularidades apuradas na execução do convênio CRT/MT n. 003/2008 (peça 3, p.38-43) ,  considerando a inexecução de etapas da obra e pagamentos indevidos por serviços não realizados ou realizados a menor, configurando desvio de recursos públicos, conforme apresentado no Relatório de Supervisão de Obras do INCRA, Relatório de Demandas Especiais da CGU e Relatório de Tomada de Contas Especial. 
Mesmo as alegações de defesa não sendo apresentadas, considerando o princípio da verdade real que rege esta Corte, procura-se buscar, em manifestações do responsável na fase interna desta tomada de contas especial, elementos ou argumentos que possam ser aproveitados em seu favor.
 Neste caso concreto, inobstante a conclusão inicial do INCRA pela execução da avença em percentual superior ao previsto (peça 10, p.65) , observou-se que a apuração do débito pelo tomador de contas foi baseada, principalmente, no Relatório de Demandas Especiais nº  00190.034609/2010-72 (peça 8, p. 68-77) , elaborado pela Controladoria Geral da União  (CGU) , envolvendo  serviços pagos e não executados, uma vez que aquele órgão de controle teria apontado que "a avaliação feita pelo todo, conforme alegado pelo Incra, é irregular, pois não pode a concedente alterar o plano de trabalho unilateralmente, sem justificativa formal, e sem os respectivos aditivos, dispensando ou compensando informalmente serviços não realizados e que seriam essenciais" (peça 10, p. 72/73) , entendimento esse que deve prevalecer ante a não anexação aos autos de elementos capazes de afastar as conclusões expostas. 
Assim, em se tratando de processo em que a parte interessada não se manifestou acerca das irregularidades imputadas, também não há elementos para que se possa efetivamente aferir e reconhecer a ocorrência de boa-fé na conduta do responsável, podendo este Tribunal, desde logo, proferir o julgamento de mérito pela irregularidade das contas, conforme nos termos dos §§ 2º e 6º do art. 202 do Regimento Interno do TCU.
Nesse sentido, são os Acórdão 2064/2011-TCU-Primeira Câmara, da relatoria do Ministro Ubiratan Aguiar; 6.182/2011-TCU-1ª Câmara, da relatoria do Ministro Weber de Oliveira; 4.072/2010-TCU-1ª Câmara, da relatoria do Ministro Valmir Campelo; 1.189/2009-TCU-1ª Câmara, da relatoria do Ministro Marcos Bemquerer   e 731/2008-TCU-Plenário, da relatoria do Ministro Aroldo Cedraz; dentre outros.	
Realizado o exame acerca da revelia configurada, por derradeiro, no que se refere à ocorrência da prescrição da pretensão punitiva, consoante o incidente de uniformização de jurisprudência deliberado no Acórdão 1441/2016-TCU-Plenário, da relatoria do Ministro Benjamin Zymler, aplica-se o prazo de dez anos previsto no art. 205 do Código Civil vigente, a contar da data de ocorrência do fato tido por irregular.
No presente caso, considera-se o ato irregular praticado em 12/2/2010,  adotando-se como parâmetro a data da apresentação da prestação de contas final (peça 10, p.65) . 
A partir do momento em que os responsáveis não apresentaram a prestação de contas de forma completa, nasceu para a Administração Pública a pretensão para sancionar o responsável. Somente a partir desse momento, outrossim, estaria o poder público autorizado a cobrar a conformidade da execução do objeto pactuado na proporção dos recursos disponibilizados ao proponente beneficiário, com os elementos probatórios pertinentes.
Já o ato que ordenou a citação ocorreu em 13/6/2018 (peça 14) , antes, portanto, do transcurso de dez anos entre esse ato e o fato impugnado, razão pela qual, reconhecida a interrupção do prazo prescricional, conforme preconiza o art. 202, inciso I, do Código Civil vigente, inexiste no presente processo óbice ao exercício da ação punitiva por parte deste Tribunal.
Destarte, é medida que se impõe, desde já, o julgamento irregular das contas do Sr. Damião Carlos de Lima e à Nova Guia Engenharia e Construções Ltda., condenando-os ao pagamento do débito apurado, impondo-lhes a multa do art. 57 da Lei 8.443/1992, ante a alta reprovabilidade da conduta atentatória à accountability pública.
                  
                   CONCLUSÃO
Em face da análise promovida, opera-se a revelia em face do Sr. Damião Carlos de Lima e da empresa contratada Nova Guia Engenharia e Construções Ltda. e conclui-se que os atos por eles praticados configuraram dano aos cofres públicos federais, no montante original de R$ 190.628,21, devido a não comprovação da boa e regular aplicação dos recursos públicos recebidos no âmbito do Convênio CRT/MT nº 003/2008, ante a não execução de serviços de locação de obra e recuperação ambiental de jazida e execução parcial de serviços de desmatamento previstos.
Mesmo configurada a revelia frente à citação deste Tribunal e inexistindo comprovação da boa e regular aplicação dos recursos transferidos, é medida que se impõe dar seguimento ao processo proferindo o julgamento com os elementos até aqui presentes, nos termos do art. 12, §3º, da Lei 8.443/1992, e art. 202, § 8º, do Regimento Interno desta Corte de Contas.
No tocante à aferição quanto à ocorrência de boa-fé na conduta dos responsáveis, conforme determina o § 2º do art. 202 do Regimento Interno deste Tribunal, em se tratando de processo em que partes interessadas não se manifestaram acerca das irregularidades imputadas, não há elementos para que se possa efetivamente reconhecê-la, podendo esta Corte de Contas, desde logo, proferir julgamento de mérito pela irregularidade das contas, nos termos do § 6º de mesma norma regimental.
Tal interpretação decorre da compreensão de que, relativamente à fiscalização dos gastos públicos, privilegia-se como princípio básico a inversão do ônus da prova, pois cabe ao gestor comprovar a boa aplicação dos dinheiros e valores públicos sob sua responsabilidade.
Destarte, desde logo, devem as contas do Sr. Damião Carlos de Lima e da Nova Guia Engenharia e Construções Ltda., ser julgadas irregulares, com fundamento nos arts. 1º, inciso I, 16, inciso III, alínea "c", § 2º, da Lei 8.443/1992 c/c os arts. 19 e 23, inciso III, da mesma Lei, e com os arts. 1º, inciso I, 209, inciso III e § 5º, 210 e 214, inciso III, do Regimento Interno deste Tribunal, procedendo-se à condenação em débito, com a aplicação da multa prevista no art. 57, da Lei 8.443/1992.
PROPOSTA DE ENCAMINHAMENTO
Diante do exposto, submetem-se os autos à consideração superior, propondo ao Tribunal:
30.1. considerar revéis o Sr. Damião Carlos de Lima (CPF XXX.905.109-XX) e a empresa Nova Guia Engenharia e Construções Ltda. (CNPJ 08.428.937/0001-74) com fundamento no § 3º, art. 12, Lei 8.443, de 16 de julho de 1992;
30.2.    com fundamento nos arts. 1º, inciso I, 16, inciso III, alínea "c" e § 2º da Lei 8.443/1992 c/c os arts. 19 e 23, inciso III, da mesma Lei, e com arts. 1º, inciso I, 209, inciso III e § 5º, 210 e 214, inciso III, do Regimento Interno deste Tribunal, julgar irregulares as contas do Sr. Damião Carlos de Lima (CPF XXX.905.109-XX) e da empresa Nova Guia Engenharia e Construções Ltda. (CNPJ 08.428.937/0001-74) e condená-los ao pagamento, em solidariedade, das parcelas abaixo indicadas, com a fixação do prazo de quinze dias, a contar da notificação, para comprovar, perante o Tribunal (art. 214, inciso III, alínea "a", do Regimento Interno) , o recolhimento da dívida aos cofres do Instituto Nacional de Colonização e Reforma Agrária (INCRA) , atualizada monetariamente e acrescida dos juros de mora, calculados a partir das datas indicadas até a data do recolhimento, na forma prevista na legislação em vigor: 
	VALOR ORIGINAL (Real) 
	DATA DA OCORRÊNCIA

	10.505,22
	18/9/2008

	47.879,99
	18/12/2008

	132.243,00
	18/12/2009

	Valor total do débito atualizado (sem juros de mora) até 27/03/2020: R$ 343.564,63
30.3. 	aplicar ao Sr. Damião Carlos de Lima (CPF XXX.905.109-XX) e à empresa Nova Guia Engenharia e Construções Ltda. (CNPJ 08.428.937/0001-74) , de forma individual, a multa prevista no art. 57 da Lei 8.443/1992 c/c o art. 267 do Regimento Interno, com a fixação do prazo de quinze dias, a contar das notificação, para comprovar, perante o Tribunal (art. 214, inciso III, alínea "a", do Regimento Interno) , o recolhimento da dívida aos cofres do Tesouro Nacional, atualizada monetariamente desde a data do acórdão que vier a ser proferido até a do efetivo recolhimento, se for paga após o vencimento, na forma da legislação em vigor;
46.4.	autorizar, desde logo, nos termos do art. 28, inciso II, da Lei 8.443/1992, a cobrança judicial das dívidas caso não atendidas as notificações;
46.5.	autorizar, caso solicitado, o pagamento das dívidas dos responsáveis em até 36 parcelas mensais e consecutivas, nos termos do art. 26 da Lei 8.443/1992 c/c o art. 217 do Regimento Interno, fixando-lhes o prazo de quinze dias, a contar do recebimento da notificação, para comprovarem perante o Tribunal o recolhimento da primeira parcela, e de trinta dias, a contar da parcela anterior, para comprovar o recolhimento das demais parcelas, devendo incidir sobre cada valor mensal, atualizado monetariamente, os juros de mora devidos, na forma prevista na legislação em vigor;
46.6.	alertar os responsáveis que a falta de comprovação do recolhimento de qualquer parcela importará no vencimento antecipado do saldo devedor, nos termos do § 2º do art. 217 do Regimento Interno deste Tribunal; e
46.7.	determinar que a unidade técnica envie a cópia deste Acórdão, com o Relatório e o Voto, à Procuradoria da República no Estado do Mato Grosso, nos termos do art. 16, § 3º, da Lei nº 8.443, de 1992, e do art. 209, § 7º, do RITCU, para o ajuizamento das ações civis e penais cabíveis.
46.8.	enviar cópia do acórdão que vier a ser proferido ao INCRA e aos responsáveis para ciência, informando que a deliberação, acompanhada do relatório e voto que a fundamentarem, estará disponível para consulta no endereço www.tcu.gov.br/acordaos, além de esclarecer que, caso requerido, o TCU poderá fornecer as correspondentes cópias, em mídia impressa, aos interessados e aos responsáveis arrolados nestes autos.
	É o Relatório.

não há

Subprocurador-Geral Lucas Rocha Furtado.

TOMADA DE CONTAS ESPECIAL. INSTITUTO NACIONAL DE COLONIZAÇÃO E REFORMA AGRÁRIA. CONVÊNIO. NÃO COMPROVAÇÃO DA BOA E REGULAR APLICAÇÃO DOS RECURSOS FEDERAIS REPASSADOS. CITAÇÃO. REVELIA. AUSÊNCIA DE BOA-FÉ. CONTAS IRREGULARES. DÉBITO SOLIDÁRIO. MULTA COMUNICAÇÕES.

TOMADA DE CONTAS ESPECIAL (TCE)

Secretaria de Controle Externo de Tomada de Contas Especial (SecexTCE).

Registro, preliminarmente, que atuo nestes autos por força do estabelecido no art. 152 do Regimento Interno do TCU.
2.	Em exame tomada de contas especial instaurada pelo Instituto Nacional de Colonização e Reforma Agrária (Incra) em desfavor de Damião Carlos de Lima, ex-prefeito do município de Cotriguaçu/MT (gestões 2005-2008 e 2009-2012) , em razão da não comprovação da boa e regular aplicação dos recursos públicos federais repassados por meio do Convênio CRT/MT 003/2008, firmado pelo Incra com a Prefeitura Municipal de Cotriguaçu/MT.
3.	O Convênio CRT/MT 003/2008 teve por objeto a construção de 20,5 km e recuperação de 25,5 km de estradas vicinais, padrão alimentadora, nos Projetos de Assentamento Juruena e Nova Cotriguaçu. O ajuste envolveu o repasse de recursos federais no montante de R$ 1.100.000,00, transferidos em parcela única mediante ordem bancária de 4/7/2008, e contrapartida de R$ 59.032,36. A vigência do convênio, após prorrogações, foi de 4/7/2008 a 23/12/2009.
4.	O Relatório da Comissão de Tomada de Contas Especial (peça 10, p. 61-82) concluiu pela impugnação parcial das despesas com os recursos repassados, no valor de R$ 190.628,91.
5.	A Secretaria de Controle Externo de Tomada de Contas Especial (SecexTCE) , mediante instrução preliminar (peça 11) , concluiu pela necessidade de citação dos responsáveis pelo "desvio de recursos públicos na execução do convênio CRT/MT 003/2008", em razão da "inexecução de etapas da obra (serviços não realizados ou realizados parcialmente) e pagamento indevidos realizados, conforme apurado no Relatório de Supervisão de Obras do INCRA, Relatório de Demandas Especiais da CGU e Relatório de Tomada de Contas Especial". As irregularidades foram atribuídas a Damião Carlos de Lima, ex-prefeito do município de Cotriguaçu/MT e à empresa Nova Guia Engenharia e Construções Ltda., contratada para a execução das obras.
6.	Devidamente citados em razão da irregularidade mencionada (Damião Carlos de Lima: ofício à peça 46 e ciência AR à peça 48; Nova Guia Engenharia e Construções Ltda.: edital à peça 50, publicação no DOU à peça 51) , ambos após diversas tentativas em endereços variados, os responsáveis permaneceram silentes.
7.	A despeito de não terem sido apresentadas as alegações de defesa, a SecexTCE, em atenção ao princípio da verdade material, buscou levantar, em manifestações dos responsáveis na fase interna da tomada de contas especial, a eventual existência de argumento que pudesse ser aproveitado em favor deles. Não obstante, não foi identificado nenhum elemento que pudesse subsidiar conclusão pelo afastamento das irregularidades.
8.	Dessa forma, a SecexTCE (peças 53 a 55) , acompanhada pelo MPTCU (peça 56) , se posicionou por julgar irregulares as contas dos responsáveis, condenando-os solidariamente ao pagamento do débito apurado, com aplicação da multa prevista no art. 57 da Lei 8.443/1992.
9.	Acolho o posicionamento da unidade técnica e do MPTCU, cujos fundamentos adoto como razões de decidir, sem prejuízos dos comentários adicionais a seguir.
10.	Conforme bem observado pela unidade técnica (peça 11) , tanto o Relatório Técnico de Supervisão de Obras, de 6/11/2009 (peça 4, p. 30-36) , emitido a partir de fiscalização realizada pelo Incra, como o Relatório de Demandas Especiais da Controladoria-Geral da União (CGU) , também exarado a partir de procedimento de fiscalização, apontaram a execução física apenas parcial do convênio:
13.  Em termos de situação encontrada, consoante evidenciado no Relatório Técnico de Supervisão de Obras e Relatório de Demandas Especiais da CGU, apurou-se a execução física parcial do convênio, concluindo-se que a Prefeitura não atendeu ao objeto, não estando a obra em conformidade com o Projeto Básico. Conforme demonstrado nos relatórios de fiscalização do INCRA e da CGU, não se verificou a execução de serviços previstos na etapa "Recuperação de Jazidas e Estudos Ambientais", sendo constatada a execução precária e parcial dos serviços previstos na etapa "Desmatamento", em que pesem os pagamentos realizados. Quanto à execução financeira, consta informação à peça 9, p.53, que a prestação de contas foi analisada e encontrava-se sem qualquer pendência de ordem documental. 
14.  De acordo com os levantamentos do INCRA, portanto, o valor total a ser ressarcido à União, diante da não execução das etapas da obra e seu pagamento indevido, é de R$ 190.628,01, a ser atualizado monetariamente. Observa-se que o Instituto, de acordo com orientações recebidas da CGU, glosou os valores executados a maior nas planilhas orçamentárias, exigindo o reembolso dos serviços executados a menor. Ao final, segundo informações dispostas no Relatório de TCE, apurou-se a não execução de serviços de locação de obra e de serviços de recuperação ambiental de jazida, quantificando-se débitos nos valores de R$ 10.505,22, a partir de 18/9/2008, e R$ 47.879,99, a partir de 18/12/2008, respectivamente, além de serviços indevidamente pagos relativos ao desmatamento realizado a menor no PA Juruena, quantificando-se débito no valor de R$ 132.243,00, a partir de 18/12/2009.
11.	Ante a não comprovação da boa e regular aplicação dos recursos públicos repassados no âmbito do Convênio CRT/MT 003/2008, devem as contas dos responsáveis serem julgadas irregulares, com a condenação em débito. 
12.	Por fim, verifica-se no caso que não ocorreu a prescrição da pretensão punitiva, visto que o ato irregular foi praticado em 12/2/2010 (data da apresentação da prestação de contas final) e o ato que ordenou a citação se deu em 13/6/2018, antes do transcurso de dez anos, em consonância com a jurisprudência do TCU (Acórdão 1441/2016-TCU-Plenário; Relator Ministro Benjamin Zymler) . Desse modo, cabe aplicar aos responsáveis a multa prevista no art. 57 da Lei 8.443/1992.
13.	Ante o exposto, VOTO por que o Tribunal adote a minuta de acórdão que ora submeto à apreciação deste Colegiado.
TCU, Sala das Sessões Ministro Luciano Brandão Alves de Souza, em 8 de setembro de 2020.
RAIMUNDO CARREIRO 
Relator